【裁判字號】    99,簡上,18
【裁判日期】    990930
【裁判案由】    遷讓房屋
【裁判全文】
臺灣臺中地方法院民事判決              99年度簡上字第18號
上  訴  人  乙○○
訴訟代理人  甲○○
被上訴人    丙○○
上列當事人間請求遷讓房屋事件，上訴人對於民國98年11月30日
本院臺中簡易庭98年度中簡字第2245號第一審判決提起上訴，本
院於民國99年9 月17日言詞辯論終結，判決如下：
    主      文
上訴駁回。
第二審訴訟費用由上訴人負擔。
    事實及理由
一、上訴人部分：
  (一)於原審起訴主張略以：訴外人廖季春於民國97年8 月1 日與
    上訴人簽訂讓渡書，將其占用之坐落如聲明所示地號土地（
    下稱系爭土地，係國有土地）及地上物（磚造樓房、鐵皮棚
    房、水泥地）讓渡予上訴人。而被上訴人（原名賴鳳兒）與
    廖季春訂立之讓渡書，讓渡條件為被上訴人須代為清償占用
    補償金（91年至96年之新台幣【下同】126,836 元及往後應
    繳費用），必須照顧廖季春的日常生活起居及三餐之飲食至
    廖季春往生為止，然均分文未付，依據民法第166 條及第41
    6 條贈與人之撤銷權，被上訴人提出之讓渡書應推定為不存
    在。而兩造於97年10月5 日訂立租賃契約，約定上訴人自97
    年8 月起，將系爭土地門牌號碼台中市○○路忠冠巷1 之1
    號房屋（下稱系爭房屋）出租予被上訴人，租賃期限未定，
    每月租金10,000元，詎被上訴人自始未依約繳付租金，積欠
    租金達2個月以上，屢經上訴人催繳，被上訴人仍拒不給付
    ，上訴人自得依土地法第100條及民法第440條終止租約。為
    此依租賃契約及物上請求權之法律關係，請求被上訴人遷讓
    返還房屋，及給付自96年7月1日至98年8月31日25個月期間
    之積欠租金250,000元等語。並聲明：1.被上訴人應將坐落
    台中市○○區○○段453- 4地號土地上，如原審判決附圖所
    示A、B、C部分建物遷讓交還上訴人。
    2.被上訴人應給付上訴人250,000 元。3.願供擔保，請准宣
    告假執行。
  (二)原審為上訴人敗訴之判決，將其訴及假執行之聲請均駁回。
    上訴人於本院聲明：原判決廢棄；請求判決如第一審訴之聲
    明所示。並補充陳述略以：
  1.系爭房屋所占用之地號原為453 地號，其後經分割增加地號
    而變更為占用453-4地號。廖季春長年居住於大觀段453地號
    （分割前地號）土地毗鄰之同段458 地號，於81年9 月24日
    申請合併使用核准在案，且於90年4 月26日向國有財產局繳
    納使用補償金132,280元（使用補償金列管號：BHＺ00000000
    0），該補償金乃廖季春之義女即上訴人之母吳蕭秀品代為
    支付。96年6 月22日、97年8 月4 日國有財產局使用補償金
    繳納通知書，雖地號變更為453-4 ，但國有財產局只是將原
    占用面積重新測量並分割變更地號。
  2.讓渡契約之成立不以署名畫押為要件，本案之讓渡行為乃廖
    季春於89年間經友人引薦認吳蕭秀品為義女，2 人感情融洽
    ，96年6 月22日被上訴人向廖季春訛稱：所供奉之神壇無處
    可居，央求廖季春將住屋之前半段給予神明住，其願代為清
    償所積欠之補償金及96年度之補償金，共計126,836 元，並
    願負責廖季春之日常生活三餐飲食至廖季春百年逝世為止，
    廖季春不疑有詐而予應允將前半段之客房、廚房、餐廳、衛
    浴讓渡與被上訴人使用，吳蕭秀品於96年12月中旬前往探望
    廖季春，廖季春向吳蕭秀品哭訴廟方不依約繳納補償金，也
    不支付飯錢，為此認為無必要再讓廟方繼續使用，將房屋所
    有資料、戶口名簿、身分證、印章二顆交給吳蕭秀品，口頭
    授權要吳女之夫甲○○收回系爭房屋自用，全權代理處分一
    切包括書寫訴狀即變更戶口、買賣、讓渡任何有關之文件簽
    署用印。吳蕭秀品夫妻2 人於97年7 月21日持90年5 月7 日
    國有財產局以台財產中管字第0900010014號通知函，戶口名
    簿等文件前往國有財產局中區辦事處，申請變更使用人，經
    主辦人員電話告知若能補送乙份讓渡書則申請案更完整，為
    此依該函之主旨以大觀段453 地號作為標的，國有財產局收
    取後依法核准變更土地使用人為上訴人，國有財產局並未因
    讓渡書寫分割前的453 地號非分割後的453-4 而不予採納，
    若非寫453-4 不可，則亦只需用印更正即可。上訴人復於98
    年8 月6 日依法申報系爭房屋之設籍課稅，足可證明所有權
    人為上訴人，原審卻視而不見，不予採用，顯非合法。
  3.廖季春之同居人張永全於99年4 月6 日在台中地方法院檢察
    署98年度偵字第16083 號、98年度偵字第18228 號證述：96
    年2 月間胡活枝打電話給人在上海的張永全說他要在廖季春
    的住屋拆建一半，作為廟壇，他要當主任委員。96年7 月17
    日北極殿動工改建及同時增建十八王公廟，96年8 月8 日安
    香立碑，碑文刻有胡活枝、黃麗珍、陳秀明及雲林留銘壕四
    人敬題，足證胡活枝才是二廟的主任委員，非為被上訴人，
    不知被上訴人何以在96年6 月22日與廖季春簽立讓渡契約書
    ？
  4.財政部國有財產局台灣中區辦事處台財產中改字第09900006
    13及0990002316號函，可證明上訴人有依規定向國有財產局
    申請更改土地使用人，獲得認可，並預先繳納占用補償金才
    搬入。而被上訴人於98年3 月11日向國有財產局陳請（並非
    申請）要變更使用人及繳納補償金，因陳請無理由未獲使用
    認可，且又擴充佔地，被國有財產局提告，被上訴人將不法
    行為推給已死亡的廖季春，而獲不起訴處分。系爭房屋自81
    年迄今皆為廖季春及其同居人張永全所有，廖季春將該屋讓
    渡於上訴人，也獲得張永全同意，且有國有財產局之變更使
    用人及繳納使用補償金，上訴人也依法向稅務局申報房屋設
    籍，被上訴人僅提出一份無效的讓渡書，無法證明合法性，
    其主張顯無理由。99年度簡上字第17號判決第九頁倒數第七
    行，認為該完稅證明不能證明上訴人有建物所有權，上訴人
    覺得很奇怪等語。
二、被上訴人部分：
  (一)於原審抗辯略以：否認兩造間租賃契約存在，蓋廖季春早於
    96 年6月22日即與上訴人簽訂讓渡書，將系爭土地、房屋讓
    渡予被上訴人。又「租賃契約書」當初簽約目的，是要看上
    訴人所主張讓渡書之真偽，既然讓渡書是偽造的，被上訴人
    就沒有承租標的，上訴人自不得依據租賃契約書請求被上訴
    人遷讓房屋及給付租金。又觀諸上訴人之讓渡書所載，上訴
    人受讓之房屋係坐落台中市○○區○○段453 地號國有土地
    ，而非系爭土地，顯見上訴人所受讓者並非系爭房屋，上訴
    人就系爭房屋既無所有權，自無權請求被上訴人遷讓返還系
    爭建物等語，並聲明：上訴人於原審之訴駁回。
  (二)於本院聲明：駁回上訴。並補充陳述略以：被上訴人在96年
    6 月22日與廖季春簽定讓渡契約書，經改建為宮廟，故被上
    訴人為系爭房屋所有權人，國有財產局亦認定系爭房屋占用
    人是被上訴人。且從改建至廖季春死亡也未見上訴人及家人
    ，廖季春能否承租453-4 地號土地與上訴人何干。廖季春在
    97年8 月7 日去世，上訴人是在97年8 月20日經上訴人同意
    才讓他進去系爭建物D 部分，上訴人應該是在這之後才在系
    爭建物D 部分拿走廖季春的東西和文件。上訴人提出之讓渡
    書，被上訴人質疑有簽立，因為廖季春當時昏迷不醒，有鈞
    院99年簡上字第17號所調閱中國醫藥大學就診紀錄可證。又
    被上訴人對上訴人提出告訴，由台灣台中地方法院檢察署以
    偽造文書、侵占及偽證偵查中（98年度偵字第16083 號）。
    至於被上訴人有無履行與廖季春之讓渡書約定義務，上訴人
    並非契約當事人，不能有所主張等語。
三、本件經兩造整理爭點如下：
  (一)不爭執事項：
  1.兩造有訂立如上訴人起訴狀所附證物「租賃契約書」。該「
    租賃契約書」係針對原判決附圖Ａ、Ｂ、Ｃ部分建物。
  2.如原判決附圖所示Ａ、Ｂ、Ｃ部分建物現為被上訴人占有中
    ，D 部分現為上訴人占有中。
  (二)爭執之事項：
  1.上訴人得否依據「租賃契約書」請求被上訴人遷讓交還系爭
    建物，並給付租金250,000 元？
  2.上訴人是否為上開建物之所有人？
四、得心證之理由：
  (一)租賃契約部分：
  1.按當事人主張有利於己之事實者，就其事實有舉證之責任，
    民事訴訟法第277 條定有明文。又主張法律關係存在之當事
    人，須就該法律關係發生所須具備之特別要件，負舉證責任
    。而租賃契約，係以當事人約定，一方以物租與他方使用收
    益，他方支付租金而成立。質言之，租賃契約以使用他人之
    物為要件，並以租金為使用他人之物之對價。是以，承租人
    於租賃關係終止後，並應負返還租賃物之義務。上訴人主張
    兩造就系爭房屋有租賃關係存在，既為被上訴人所否認，上
    訴人即應就兩造關於租賃契約意思合致之事實，負舉證責任
    。
  2.查兩造有訂立如上訴人起訴狀所附證物「租賃契約書」（見
    原審卷第3 、4 頁），其標的物係針對原判決附圖Ａ、Ｂ、
    Ｃ部分建物等情，固據兩造所不爭執。而上開文書僅形式上
    命名為「租賃契約」，內容為：「1.電費依表計算各自負擔
    ，若因遲繳被停電有所損失，需負賠償全責。2.本地為台中
    市○○區○○段453 之4 地號土地，前廖季春所積欠補償費
    概由乙方（即被上訴人）以國有財產局徵收單據為準，全部
    分二年24期分期付清。3.此地自99年8 月份起，所有補償費
    甲方（即上訴人）付全額的五分之一金額，乙方付全額的五
    分之四金額。直到國有財產局收回此地為主。所有金額概以
    國有財產局單據為準。4.使用期間有不定時之風險，能用多
    久算多久，乙方不得以任何理由向甲方要求賠償」等語，未
    見有就坐落台中市○○區○○段453 之4 地號土地上原屬廖
    季春之地上物權利現歸屬於何人有何記載，亦無上訴人所述
    「每月租金10,000元」之約定，且亦無被上訴人對於上訴人
    應於約定使用期限屆滿時負返還義務之約定，縱觀所用文字
    ，至多僅足認該書據係因雙方均有使用坐落台中市○○區○
    ○段453 之4 地號土地上廖季春所遺留地上物情形，而就國
    有財產局所收補償費、台電電費數額如何分擔等事宜為商議
    ，尚難認雙方係約定由被上訴人使用上訴人之物，被上訴人
    則支付對價予上訴人，揆其性質，即與租賃契約不符。
  3.從而，上訴人據以主張兩造間有租賃關係存在，並以兩造租
    賃契約已終止為由，請求被上訴人遷讓交還系爭建物，並給
    付租金250,000 元，即屬無據，不應准許。
  (二)物上請求權部分：
  1.按民事訴訟如係由原告主張權利者，應先由原告負舉證之責
    ，若原告先不能舉證，以證實自己主張之事實為真實，則被
    告就其抗辯事實即令不能舉證，或其所舉證據尚有疵累，亦
    應駁回原告之請求（最高法院17年上字第917 號判例意旨參
    照）。又按文書之證據力，有形式上證據力與實質上證據力
    之分。前者係指真正之文書即文書係由名義人作成而言；後
    者則為文書所記載之內容，有證明應證事實之價值，足供法
    院作為判斷而言。必有形式上證據力之文書，始有證據價值
    可言。文書之實質上證據力，固由法院根據經驗法則，依自
    由心證判斷之。但形式上之證據力，其為私文書者，則應依
    民事訴訟法第357 條規定決定之，即私文書之真正，如他造
    當事人有爭執者，應由舉證人證明其真正（參最高法院47年
    台上字第1784號判例、91年度台上字第1645號判決要旨）。
  2.上訴人主張其自廖季春處受讓取得系爭建物，固據提出讓渡
    書乙紙為證（見原審卷第62頁），又讓渡書所載標的物地號
    「臺中市○○區○○段453 號」，經對照財政部國有財產局
    台灣中區辦事處99年2 月6 日台財產中改字第0990000613號
    覆本院函所載：「…查91年9 月16日民眾向本處申請公開招
    標委託經營同段453 （尚未分割）、453-1 （因辦理無償撥
    用，目前為臺中市政府經營之國有地）地號2 筆土地，本處
    91年10月4 日派員勘查結果，地上物狀況453 地號（全筆面
    積5848.53平方公尺）國有土地，經勘查結果，地上物狀況4
    53地號第1 錄作『巷道、花園』使用（面積約474 平方公尺
    ）、第2 錄『作泥土地、施工中道路、雜草』（面積約474
    平方公尺）、第3 錄廖季春占作『磚造樓房、鐵皮棚房、水
    泥地』使用（面積約770 平方公尺）等，案經91年12月11日
    送請台中市中正地政事務所辦理分割，於91年12月25日至現
    場辦理分割複丈時，原453 地號地上物現狀已有改變，遂依
    使用範圍辦理分割為453 、453-4 、453-5地號3 筆國有土
    地，其中廖季春君占用範圍為分割後之453- 4地號第3 錄，
    經重新計算佔用面積約540平方公尺。二、查乙○○係97年7
    月檢附讓渡書申請更改同段453-4 地號內土地使用人，依讓
    渡書記載吳君自97年7 月取得，故本處自97年8 月向乙○○
    君收取使用補償金至97年10月…」等語。準此，該讓渡書所
    載第453 地號土地上房屋，應認為係指廖季春占用分割後45
    3 之4 地號土地之系爭房屋，固堪認定。然系爭讓渡書係屬
    私文書，既經被上訴人否認其真正，依前揭所述，即應由上
    訴人就讓渡書之真正負舉證之責。又違章建築因未辦理保存
    登記，雖因不能為移轉登記而不能為不動產所有權之讓與，
    但受讓人與讓與人間，如無相反之約定，應認為讓與人已將
    該違章建築之事實上處分權讓與受讓人（參最高法院69年度
    台上字第696 號判決要旨）。易言之，違章建築無法為所有
    權登記，而受讓人固非不得依讓與人之交付而取得事實上處
    分權，而有無讓與及交付之事實，亦應由主張此一有利事實
    之上訴人負舉證責任。
  3.查本院另案99年度簡上字第17號遷讓房屋案件，經函調中國
    醫藥大學附設醫院用箋記載：「病患廖季春於97年4 月10日
    因心肌梗塞、肺水腫、呼吸衰竭入院，在院期間意識評估方
    面，經常呈現答非所問，且無法配合指示接受治療。臨床上
    有失智現象…在心臟科期間，本科並未針對失智進行評估。
    病患於97年5 月28日出院，之後轉至安養院安置」等語，其
    病情並與另案所調閱之廖季春病歷資料相符，有被上訴人提
    出之上開用箋及病歷資料可憑。則廖季春於97年4 月10日至
    5 月28日住院期間，臨床上即有失智現象至明，而其出院後
    轉至安養院安置，數月後於97年8 月7 日死亡，則廖季春迄
    至臨終前，病情是否改善，足以達辨別事理之程度，並授權
    甲○○書立系爭讓渡書，自有疑義。雖上訴人於本院陳稱廖
    季春於96年12月間交付印章、身份證正本、戶口名簿正本、
    存款簿正本，並口頭授權上訴人代為處理有關國有財產局土
    地上建物的一切事宜，該讓渡書係因應97年7 月中旬上訴人
    向國有財產局辦理使用人變更而補提云云，然並未證明該印
    章確屬廖季春所有並授權其蓋用，暨廖季春口頭授權上訴人
    處理系爭建物一切事宜之證據。參以被上訴人與廖季春間，
    就系爭房地前業於96年6 月22日已簽訂讓渡契約書，由廖季
    春將系爭房地讓渡予被上訴人，此亦為上訴人所不爭執，而
    廖季春苟確於96年12月間交付印章、身份證正本、戶口名簿
    正本、存款簿正本等物，口頭授權上訴人代為處理系爭建物
    一切事宜，則上訴人當不至迄至97年10月之前，均未曾對被
    上訴人有何主張，是以，上訴人此部分主張，亦無可採信。
    至上訴人所提台中市地方稅務局房屋稅籍證明書及繳款書，
    僅係作為行政上稅務管理之用；又使用補償金之繳納，亦僅
    係使用系爭土地之代價，尚難憑以證明上訴人所主張廖季春
    有讓與系爭建物等情屬實。此外，上訴人亦未能舉證證明系
    爭讓渡書真正或確有讓與及交付之事實，依舉證責任分配之
    原則，上訴人即應受不利之認定，是上訴人主張依系爭讓渡
    書所載內容，其已取得系爭未辦保存登記建物所有權（即事
    實上處分權）云云，要無可採。
  4.綜上所述，上訴人既無法舉證證明其已受讓取得系爭建物之
    所有權（事實上處分權），上訴人主張依物上請求權之法律
    關係，請求被上訴人遷讓交還系爭建物，即屬無據，應予駁
    回。
  (三)從而，原審駁回上訴人之請求，理由雖有不同，惟其所為駁
    回上訴人第一審之訴之結論，核無違誤或不當之處。故上訴
    人上訴意旨猶執前詞，指摘原判決不當，求予廢棄改判，自
    無理由，應駁回其上訴。
五、本件事證已臻明確，兩造其餘攻擊防禦方法及舉證，核與判
    決結果不生影響，爰不逐一論述，併此敘明。
六、據上論結，本件上訴為無理由，依民事訴訟法第436 條之1
    第3 項、第449 條第2 項、第1 項、第78條，判決如主文。
中    華    民    國    99    年    9     月    30    日
                  民事第三庭  審判長法  官  許秀芬
                                    法  官  林金灶
                                    法  官  林慧貞
正本證明與原本無異。
本判決不得上訴。
中    華    民    國    99    年    9     月    30    日
                                    書記官

司法院資訊處製作；財團法人民間司法改革基金會備份。
